臺灣高等法院刑事判決　　　　　　　　　　　　　九十三年度交上易字第一九一號
　　上　訴　人
　　即　被　告　乙○
　　　　　　　　耿笠騰
　　　　　原名甲○○）住臺北.
右列上訴人因過失傷害案件，不服臺灣士林地方法院九十三年度交易字第二三號，中
華民國九十三年四月三十日第一審判決（起訴案號：臺灣士林地方法院檢察署九十二
年度調偵字第五０四號、第五０五號）提起上訴，本院判決如左：
    主  文
上訴駁回。
乙○、耿笠騰均緩刑貳年。
    事  實
一、乙○無駕駛執照，於民國（下同）九十一年十一月十七日下午五時（起訴書誤為
    五時二十分）許，騎乘車號ＩＣＪ─三二０號重機車，沿臺北市大同區○○○路
    ○段，在外線車道由北往南方向行駛，行經延平北路四段二０一號前靠近迪化街
    口時，原應注意變換車道時，應先顯示方向燈或手勢，並應讓直行車先行，且依
    其情形又非不能注意，竟疏未注意，未顯示方向燈或手勢即貿然自外線車道切換
    至內線車道欲左轉迪化街，適有耿笠騰（原名甲○○，下同）騎乘車號ＦＣ七─
    六０八號重機車，沿延平北路四段外線車道自左後方同向駛來，亦應注意行經該
    有閃爍黃燈號誌路口應減速慢行，且依其情形又非不能注意，竟疏未注意，而仍
    以時速五十公里之速度前進，見乙○突然向左變換車道，立即緊急煞車並向左閃
    避，因重心不穩致摔落地面，受有雙膝、右手肘等多處擦傷及右肩挫傷之傷害，
    其騎乘之ＦＣ七─六０八號重機車於耿笠騰落地後仍繼續向前滑行，碰撞乙○騎
    乘之ＩＣＪ─三二０號重機車，乙○因而倒地，受有左側脛、腓骨粉碎性及開放
    性骨折合併小腿皮膚缺損之傷害。嗣經警至現場處理時，乙○、耿笠騰於犯罪被
    發覺前，當場承認為肇事人而自首犯罪。
二、案經乙○、耿笠騰訴請臺北市政府警察局大同分局、士林分局報請臺灣士林地方
    法院檢察署檢察官偵查起訴。
    理  由
一、訊據上訴人即被告乙○、耿笠騰對其等騎乘之機車於右揭時、地發生碰撞，致二
    人受傷之事實供承不諱，並有道路交通事故調查報告表、現場及機車照片、診斷
    證明書等附卷可稽。惟被告二人均矢口否認有過失傷害之犯行，被告乙○辯稱：
    車禍發生時，伊機車停在外線道等待左轉，遭被告耿笠騰之機車自後撞及，該時
    伊並未向左行駛云云。被告耿笠騰則辯稱：車禍發生時延平北路、迪化街口之閃
    光號誌並未運作，且伊於行經該路口時有減速慢行，時速低於五十公里以下云云
    。
二、經查：
    (一)起訴書雖載本件車禍之時間為九十一年十一月十七日十七時二十分許，惟查本
      件車禍發生後，係由民眾以一一九電話報案，由臺北市政府消防局於同日十七
      時六分通知救護人員出勤，於十七時九分到達現場，勤務指揮中心並於十七時
      十分通知臺北市政府警察局大同分局，該局隨即派員處理，有臺北市政府消防
      局救護紀錄表、臺北市政府警察局大同分局受理各類案件紀錄表附卷可稽（附
      台灣士林地方法院檢察署九十二年度偵字第四八九七號卷第九頁、第五十三頁
      ），可知車禍發生之時間，應在報案之時間即該日十七時六分之前，尚不可能
      為起訴書所指之十七時二十分。又被告乙○、耿笠騰二人於九十二年六月十一
      日警訊時均稱車禍時間為下午十七時許（見台灣士林地方法院檢察署九十二年
      度偵字第六九八八號卷第六、十頁），故本件事故發生之時間應為下午十七時
      許，應可認定。
    (二)又被告乙○雖稱車禍發生時其機車係停於外側車道偏右外側位置等待左轉而靜
      止中（位置如台灣士林地方法院檢察署九十二年度偵字第四八九七號卷第十一
      頁照片畫圈位置），並未行駛云云。惟被告乙○未顯示方向燈或手勢即向左切
      換車道，致在後同向行駛之被告耿笠騰閃避不及而發生車禍等情，業據被告耿
      笠騰供述綦詳。又二車因車禍所造成之車損為：被告乙○騎乘之ＩＣＪ─三二
      ０號重機車左側車身撞毀，前置物籃變形，右前方向燈撞損，車牌撞損；被告
      耿笠騰騎乘之ＦＣ七—六０八號重機車前車頭導流板撞損破裂，右側車身導流
      板撞損，左側車身導流板擦地痕，有臺北市政府警察局大同分局交通分隊道路
      交通事故補充資料表可按。可知被告乙○之ＩＣＪ─三二０號重機車係左側受
      損較為嚴重，被告耿笠騰騎乘之ＦＣ七—六０八號重機車係車頭、右側受損嚴
      重。另依道路交通事故調查報告表所附現場圖所示，被告耿笠騰之ＦＣ七—六
      ０八號重機車於碰撞後在延平北路四段北往南方向於內線車道留有十四‧七公
      尺之刮地痕，被告乙○騎乘之ＩＣＪ─三二０號重機車則倒於同方向之外側車
      道，參以被告乙○稱伊聽到很大之撞擊聲，接著撞到伊的左腳；伊倒地後，車
      子有往前面去等語，被告耿笠騰亦稱：伊閃避被告乙○之機車跌倒摔在地上，
      車子往前滑行，在伊的機車撞到被告乙○之前，伊人已經跌倒和機車分開等語
      。足認係被告耿笠騰先緊急煞車並向左閃避，惟其因失去平衡致人落地，其Ｆ
      Ｃ七—六０八號重機車向左傾斜擦地繼續向前滑行，該車之車頭、右側與被告
      乙○之ＩＣＪ─三二０號重機車左側發生碰撞，之後仍再往前滑行，於機車左
      側造成擦地痕，並於現場地面遺留刮地痕，被告乙○之ＩＣＪ─三二０號重機
      車於左側遭碰撞後，亦因物理力之作用向右偏滑至外線車道。自被告耿笠騰機
      車之刮地痕之起點極靠近內外車道之分線以觀，足認被告耿笠騰機車閃避之起
      點亦係靠近該處，被告乙○稱其機車停於外線車道偏右外側處云云，要屬不實
      甚明。參諸被告耿笠騰機車遺留之十四‧七公尺之刮地痕均係位於內線車道，
      且係向左歪斜，可知其供稱因被告乙○未打方向燈即貿然向左變換至內側車道
      ，故其緊急煞車並向左閃避等語，尚非子虛。足徵被告乙○確有向左變換車道
      ，被告乙○辯稱車禍時其機車係靜止並未行進云云，要屬卸責之詞，不足採信
      。
    (三)再者，被告耿笠騰曾於九十二年八月二十七日以電子郵件向臺北市政府市長信
      箱反映案發現場之交通號誌不亮，經臺北市交通管制工程處回函稱該處之號誌
      係配合迪化污水處理廠附設運動公園設置先行拆除，將俟延平北路、敦煌路口
      號誌設施遷移時一併配合設置，固有市長信箱網頁列印資料一件附卷可按。惟
      上揭回函距案發時已逾半年，且未說明交通號誌拆除之時間，尚無法證明案發
      時肇事地點之交通號誌係故障或已拆除。且車禍地點於案發時之交通號誌為閃
      光號誌且動作正常等情，業據被告乙○供述甚明，並有警製之道路交通事故調
      查報告表之記載可按。復經原審函詢臺北市交通管制局有關案發地點之交通號
      誌，經該局函復稱：延平北路四段與迪化街二段口設有閃光號誌，其種類為單
      閃光燈箱，九十一年十一月十七日下午五時至五時三十分，該處並未接獲該處
      任何故障通報及維修紀錄，有該局九十三年三月二十五日北市交工程字第０九
      三三０一０八三００號函附卷足稽，堪認車禍發生時現場之閃光號誌處於正常
      運作中，被告耿笠騰辯稱當時號誌並未運作云云，亦屬避重就輕之詞，無足採
      信。
    (四)另肇事地點之行車速率限制為時速五十公里，有道路交通事故調查報告表之記
      載可按。被告耿笠騰於原審審理中雖辯稱其肇事時之車速低於時速五十公里云
      云，惟查，其於警訊時對其車速為時速五十公里一節，業已供述明確，稱：（
      你當天行車速度？）大約是五十公里上下等語（見台灣士林地方法院檢察署九
      十二年度偵字第四八九七號卷第三十頁）。至被告耿笠騰提出計算表一件，認
      以時速四十公里計算，其騎乘之ＦＣ七—六０八號重機車擦地痕跡應為二０‧
      六公尺，而本件擦地痕跡僅為十四‧七公尺，故推算其肇事時之時速應低於四
      十公里云云。惟查上揭計算表係以動摩擦係數０‧三為計算依據，惟被告耿笠
      騰就動摩擦係數何以為０‧三及計算公式有何依據，則未有合理說明。且姑不
      論前揭動摩擦係數及計算公式是否正確，該表所憑計算之時速四十公里，係指
      機車開始滑行即擦地時之速度而言，而被告耿笠騰於機車開始滑行前已為緊急
      煞車，自足使機車車速減緩，且被告耿笠騰於車禍時自ＦＣ七—六０八號重機
      車摔落地面，嗣該機車並與被告乙○之機車發生碰撞，亦均足以影響ＦＣ七—
      六０八號重機車車速及滑行方向、距離，被告耿笠騰所提計算表未將上開變數
      加入考量，不足作為認定其車速之依據甚明。是被告耿笠騰嗣後翻異前詞，亦
      屬避就之詞，應以其警訊時之供詞可採，認被告耿笠騰騎乘機車之速度為時速
      五十公里。
    (五)按行車變換車道時，應先顯示方向燈或手勢，並讓直行車先行；又駕駛人駕駛
      汽車，應遵守道路交通標誌、標線、號誌之指示，道路交通安全規則第九十一
      條第六款、第九十七條第五款、第九十條定有明文。再閃光黃燈表示「警告」
      ，車輛應減速接近，注意安全，小心通過，道路交通標誌、標線、號誌設置規
      則第二百十一條第一項第一款亦規定甚明。被告乙○、耿笠騰騎乘機車自應注
      意上揭規定，且依其情形又非不能注意，竟疏未注意，被告乙○未讓直行之被
      告耿笠騰機車先行，且未顯示方向燈或手勢即貿然自外線車道變換至內線車道
      ，被告耿英則未遵守閃爍黃燈號誌減速慢行而仍以時速五十公里前進，以致發
      生車禍，其二人均有過失甚明，臺北市車輛行車事故鑑定委員會及覆議委員會
      均同此見解，認被告乙○橫越道路未注意來往車輛，被告耿笠騰行經閃光號誌
      路口未減速慢行，同為肇事原因，有臺北市車輛行車事故鑑定委員會九十二年
      七月二十九日北鑑審字第０九二三０二一五八００號函及鑑定意見書、臺北市
      車輛行車事故鑑定覆議委員會九十二年十二月十一日北市交五字第０九二三四
      四六六一００號函及鑑定覆議意見書等在卷足參。是被告乙○、耿笠騰對車禍
      之發生均有過失，其等之過失與對方受傷間復有相當因果關係，本件事證業臻
      明確，被告二人犯行堪予認定，應依法論科。
三、核被告二人所為，均係犯刑法第二百八十四條第一項前段之普通過失傷害罪。又
    被告乙○無駕駛執照，業據其自承在卷，其無駕駛執照駕車因而致人受傷，應依
    道路交通管理處罰條例第八十六條第一項規定加重其刑。被告乙○、耿笠騰於肇
    事後警員前往處理時在場，並當場承認為肇事者，有臺北市政府警察局大同分局
    交通分隊製作之自首報告書一紙在卷可按，其二人均於犯罪未發覺前自首，應依
    刑法第六十二條前段之規定減輕其刑，併就被告乙○部分依法先加後減之。
四、原審以被告二人各犯過失傷害之事證明確，對被告乙○適用刑法第二百八十四條
    第一項前段、第六十二條前段、第四十一條第一項，道路交通管理處罰條例第八
    十六條第一項，罰金罰鍰提高標準條例第一條前段、第二條；對被告耿笠騰適用
    刑法第二百八十四條第一項前段、第六十二條前段、第四十一條第一項，罰金罰
    鍰提高標準條例第一條前段、第二條，並審酌被告二人過失之程度，對對方造成
    之傷害及二人犯後均未坦承犯行，分別量處被告乙○有期徒刑三月；被告耿笠騰
    拘役四十日，併均諭知如易科罰金，以三百元（銀元）折算一日。認事用法，俱
    無違誤，量刑亦屬妥適，被告乙○、耿笠騰上訴意旨仍各持前詞否認犯罪，而指
    摘原判決不當，均為無理由，應予駁回。末衡酌被告乙○、耿笠騰均未曾受有期
    徒刑以上刑之宣告，此有本院被告全國前案紀錄表各一紙附卷可稽，而此次因被
    告二人俱未遵守交通規則，導致分別受有如事實欄所載之傷勢，被告乙○因骨折
    而較為嚴重，然經被告耿笠騰聲請調解，雙方已同意由被告耿笠騰當場給付新台
    幣二萬元予被告乙○收受，而達成調解，亦有被告耿笠騰提呈之調解程序筆錄一
    紙附卷可稽，查本案係一時行車疏失，致被告二人初罹刑章，經此教訓後，應知
    戒慎，信無再犯之虞，故本院認其二人所受刑之宣告俱以暫不執行為適當，爰併
    諭知被告二人均緩刑二年，以啟自新。
據上論斷，應依刑事訴訟法第三百六十八條、刑法第七十四條第一款，判決如主文。
本案經檢察官劉斐玲到庭執行職務。
中　　　華　　　民　　　國　　九十三　　年　　　八　　　月　　 十八 　　日
                              臺灣高等法院刑事第十五庭
                                  審判長法  官  房　阿　生
                                        法  官  蔡　光　治
                                        法  官  雷　元　結
右正本證明與原本無異。
不得上訴。
                                        書記官  李　家　敏
中　　　華　　　民　　　國　　九十三　　年　　　八　　　月　　 十八 　　日
附錄：本判決論罪科刑法條全文
刑法第二百八十四條（過失傷害罪）
因過失傷害人者，處六月以下有期徒刑、拘役或五百元以下罰金，致重傷者，處一年
以下有期徒刑、拘役或五百元以下罰金。
從事業務之人，因業務上之過失傷害人者，處一年以下有期徒刑、拘役或一千元以下
罰金，致重傷者，處三年以下有期徒刑、拘役或二千元以下罰金。
